【裁判字號】    95,保險上易,1
【裁判日期】    950221
【裁判案由】    損害賠償
【裁判全文】
臺灣高等法院臺中分院民事判決       95年度保險上易字第1號
上  訴  人  丁○○（民國75年12月6日生）
法定代理人  乙○○
訴訟代理人  丙○○
被  上訴人  富邦產物保險股份有限公司
法定代理人  戊○○
訴訟代理人  甲○○
上列當事人間請求損害賠償事件，上訴人對於中華民國94年11月
18日臺灣彰化地方法院第一審判決（94年度保險字第19號），提
起上訴，本院於95年2月7日言詞辯論終結，判決如下：
    主  文
上訴駁回。
第二審訴訟費用由上訴人負擔。
    事實及理由
一、被上訴人主張：上訴人未領有重型機車駕駛執照，於民國93
    年11月4日17時20分許，騎乘被上訴人承保之車牌號碼NON-9
    91號重機車並搭載被害人鐘偉群，自彰化縣員林鎮○○路由
    南往北直行，行經員集路與大饒路口時，因路口未減速之過
    失，不慎與訴外人謝許信所駕駛由新光產物保險股份有限公
    司（下稱新光保險公司）承保之車牌號碼PX-2223號自小貨
    車相撞，致被害人傷重不治死亡。因新光保險公司已給付受
    益人鐘家堯、徐月鳳（即被害人之繼承人）保險金新台幣（
    下同）140萬元，該公司乃依修正前強制汽車責任保險法第
    三十四條第二項規定向被上訴人請求攤付二分之一之金額70
    萬元，並經被上訴人給付完畢。則上訴人為該車禍之加害人
    ，其係無照駕車，依修正前強制汽車責任保險法第二十七條
    第四款之規定，被上訴人得於保險金給付範圍內向上訴人求
    償，扣除被害人未戴安全帽，就損害之發生及擴大亦與有過
    失，減輕上訴人之賠償金額百分之四十。爰求為命上訴人給
    付42萬元，及自起訴狀繕本送達翌日（即94年8月13日）起
    算法定遲延利息之判決。（被上訴人原係請求上訴人給付70
    萬元及利息，經原審減輕上訴人賠償金額百分之四十，判決
    命上訴人給付42萬元及利息，而駁回被上訴人其餘請求，被
    上訴人就其敗訴部分並未提起上訴，此部分應已確定）。
二、上訴人則以：93年11月4日係被害人騎乘車牌號碼NON-991號
    重型機車至上訴人家中，再由上訴人騎車搭載被害人前往員
    林農工上課，行經員林鎮○○路與大饒路口時，遭訴外人謝
    許信駕駛車牌號碼PX-2223號自小貨車左轉時撞擊（下稱系
    爭車輛），致被害人不治死亡、上訴人多處骨折，肇事者至
    今未賠償任何費用，被上訴人及新光保險公司卻各向上訴人
    追償70萬元。上訴人雖為無照駕駛，然本件車禍經台灣省彰
    化區車輛事故鑑定委員會鑑定結果，認為肇事原因係謝許信
    駕駛自小貨車左轉彎未讓直行車先行，上訴人就系爭車禍之
    發生並無過失。縱上訴人有過失，謝許信駕駛自小貨車違規
    左轉應負絕大部分之過失責任，且被害人搭乘機車未戴安全
    帽致摔死，並將機車借給無駕駛執照之上訴人騎乘，亦應負
    部分過失責任，依民法第二百一十七條之規定應減輕上訴人
    之賠償金額，上訴人應僅負全部肇事責任之十分之一。另被
    害人之父親於93年11月15日與上訴人和解時，亦承諾不會向
    上訴人求償等語，資為抗辯。
三、兩造不爭執之事項：
  (一)上訴人無駕駛執照騎乘NON-991號重機車搭載鐘偉群，於93
    年11月4日17時20分許，自彰化縣員林鎮○○路由南往北直
    行，在員集路與大饒路口，不慎與謝許信所駕駛之PX-2223
    號自小貨車擦撞，致鐘偉群傷重死亡。
  (二)NON-991號重機車及PX-2223自小貨車分別向被上訴人公司及
    新光保險公司投保強制汽車責任險。
  (三)鐘偉群之父母已向新光保險公司領取強制汽車責任險之保險
    金140萬元，新光保險公司再依強制汽車責任保險法之規定
    向被上訴人公司求償，被上訴人公司業已支付新光保險公司
    70萬元。
  (四)系爭車禍經台灣省彰化縣區車輛行車事故鑑定委員會鑑定之
    結果，謝許信駕駛自小貨車左轉彎未讓直行車先行，為肇事
    主因，上訴人駕駛重機車超速行駛，為肇事次因。
  (五)系爭車禍發生後，上訴人於93年11月15日與鐘偉群父母達成
    和解，鐘偉群父母同意放棄對上訴人之求償權利。鐘偉群父
    母再於93年12月1日與謝許信達成和解，由謝許信賠償包括
    強制汽車責任險死亡理賠金140萬元在內之300萬元。
 (六)被害人係因顱內出血死亡，其搭乘機車未戴安全帽，對損害
   擴大亦與有過失，原審法院業已減輕上訴人之賠償金額百分
   之四十，即命上訴人負擔42萬元。
四、按「保險人對被保險汽車發生汽車交通事故時，依本法規定
    對受益人給付保險金。」、「肇事汽車全部或部分為被保襝
    汽車者，受害人或受益人得在本法規定之保險金額範圍內，
    請求各被保險汽車之保險人連帶給付保險金。被保險汽車之
    保險人間按其所承保之肇事汽車數量比例，負分擔之責。」
    修正前強制汽車責任保險法第二十三條第一項、第三十四條
    分別定有明文（即94年1月14日公布修正之現行強制汽車責
    任保險法第二十五條第一項、第三十六條規定）。查本件車
    禍之發生係因新光保險公司所承保由謝許信駕駛之自小貨車
    與被上訴人公司所承保由上訴人騎乘之重機車發生擦撞，致
    坐在機車後座之被害人傷重死亡，則新光保險公司及被上訴
    人公司所保險之車輛均為肇事汽車，新光保險公司及被上訴
    人公司即應對被害人之父母即受益人負連帶給付保險金之責
    任，而連帶債務之債權人得向債務人中之一人請求全部之給
    付（民法第二百七十三條第一項規定），是就被害人死亡所
    應給付之強制汽車責任險死亡理賠金140萬元，受益人既已
    自新光保險公司獲得全部給付，被上訴人公司依法即應對新
    光保險公司分擔70萬元，被上訴人公司對新光保險公司所分
    擔之70萬元，即為被上訴人所給付之強制汽車責任險之保險
    金。又「被保險汽車發生汽車交通事故，加害人違反道路交
    通管理處罰條例第二十一條而駕車者，保險人仍應依強制汽
    車責任保險法之規定給付保險金，但得在給付金額範圍內，
    向加害人求償。」修正前強制汽車責任保險法第二十七條第
    四款有明文規定（該條現行強制汽車責任保險法第二十九條
    第一項業已修正，詳後述，本件車禍係發生在修正之前，故
    仍應適用舊法）。查上訴人未領有駕駛執照騎乘重機車肇車
    ，違反道路交通管理處罰條例第二十一條第一項第一款之規
    定，被上訴人雖不得拒絕理賠，但仍得依上開規定，在其所
    給付金額範圍即70萬元之內向加害人即上訴人求償。
五、修正前強制汽車責任保險法第二十七條規定加害人有該條所
    定情事，保險人於給付後，對加害人有求償權。該求償權是
    否為代位權，固有爭議，惟該條之立法目的係為保障受害人
    ，特規定保險事故發生後，保險人依該法之有關規定給付保
    險金後，同時賦予保險人向加害人求償之權利，以資衡平。
    此制度之目的，在將被保險人無清償能力之危險移轉至保險
    人，使受害人儘速保障，與一般保險之目的在於填補被保險
    人之損害有所不同；再者若任由被保險人之責任隨著保險人
    理賠而消滅或減輕，將有可能發生高度道德危險，侵害整體
    危險共同團體，因而仿照保險法第五十三條之規定，賦予保
    險人對於加害人之代位求償權。又保險人係代受害人之位，
    向惡意之被保險人請求，使該被保險人負終局責任，是該條
    保險人所取得之「求償權」，其性質應屬「代位權」。此觀
    之現行強制汽車責任保險法第二十九條第一項已明文規定被
    保險人「得在給付金額範圍內，代位行使請求權人對被保險
    人之請求權」自明，故由立法沿革，益足認修正前強制汽車
    責任保險法第二十七條所定之求償權，其性質應屬代位權。
    故被上訴人依修正前之強制汽車保險法第二十七條規定向上
    訴人求償，被上訴人之求償權乃代位被害人對上訴人之損害
    賠償請求權，而非被上訴人依強制汽車責任保險法所定之固
    有權利，上訴人自得以對抗被害人或其繼承人之事由對抗被
    上訴人。本件上訴人對被上訴人之求償，抗辯：(一)上訴人對
    系爭車禍之發生並無過失；(二)被害人將重機車交由無駕駛執
    照之上訴人騎乘，亦與有過失，應減輕其賠償金額；(三)系爭
    車禍之發生，謝許信違規左轉係肇事主因，上訴人應僅負擔
    百分之十之過失責任；(四)被害人之父母已與上訴人達成和解
    ，放棄對上訴人求償之權利，被上訴人不得再向上訴人求償
    ，是本件兩造爭執之重點在於：(一)系爭車禍之發生，上訴人
    有無過失？(二)上訴人可否因被害人將NON-991號重機車交由
    無駕駛執照者騎乘而減輕賠償金額？(三)上訴人可否因謝許信
    之過失行為而減輕賠償金額？(四)被上訴人對上訴人求償之權
    利，是否已因被害人之父母放棄對上訴人求償而歸於消滅？
    茲就上開爭點，上訴人之抗辯是否有理分論於下：
    (一)系爭車禍之發生，上訴人有無過失？系爭車禍之發生係因
      上訴人騎乘機車，自彰化縣員林鎮○○路由南往北直行，
      於行經員集路與大饒路口時，與謝許信所駕駛之自小貨車
      於左轉時相撞，謝許信駕駛自小貨車左轉彎未讓直行車先
      行，固有過失，而上訴人騎乘機車依道路交通安全規則第
      九十四條第三項之規定，應注意車前狀況並隨時採取必要
      之安全措施，據上訴人於警訊時就系爭車禍如何發生係指
      稱：「我未發現到對方，我當時騎乘重機車NON-991沿員
      集路二段由南向北行駛車道內至肇事路口時，我就不知道
      與何車輛發生碰撞而肇車」、「我因未發現到對方，故發
      生碰撞前我未採取其他反應措施」等語（見本院向台灣彰
      化地方法院所調94年度少調字第13號之警訊卷），足見上
      訴人騎乘機車並未注意車前狀況並隨時採取必要之安全措
      施，沒有注意謝許信自小貨車之動態，以致未及防範即與
      謝許信自小貨車相撞，上訴人就系爭車禍之發生並非無過
      失。至系爭車禍經台灣省彰化縣區車輛行車事故鑑定委員
      會鑑定之結果，認為「謝許信駕駛自小貨車左轉彎未讓直
      行車先行，為肇事主因，上訴人駕駛重機車超速行駛，為
      肇事次因。」該鑑定結果認謝許信駕駛自小貨車左轉彎未
      讓直行車先行，為肇事主因，固為本院所贊同，但上訴人
      部分認上訴人駕駛重機車超速行駛，因肇事路段之時速限
      制為60公里，有道路交通事故調查報告表可按（附於前揭
      警訊卷內），並無任何證據可資證明上訴人於肇事當時，
      行車速度有超過時速60公里，是無從認定上訴人有超速行
      駛之違規情事，故此部分之鑑定結果為本院所不採，惟本
      院仍認上訴人騎乘機車疏未注意車前狀況，為肇事次因。
    (二)上訴人可否因被害人將NON-991號重機車交由無駕駛執照
      者騎乘而減輕賠償金額？被害人雖將機車借給無駕駛執照
      之上訴人騎乘，但系爭車禍之發生係因上訴人騎乘機車疏
      未注意車前狀況所致，與上訴人之無照駕駛並無相當因果
      關係存在，是被害人自不因其將機車借給上訴人騎乘，而
      對系爭車禍之發生負過失責任，上訴人自不能因此而減輕
      賠償金額。且上訴人已因被害人未戴安全帽而減輕賠償金
      額百分之四十，就造成被害人死亡之結果，被害人未戴安
      全帽所負之責任，應較謝許信及上訴人為低，即使依上訴
      人之主張，被害人應與上訴人負同比例之過失責任，原審
      確定判決命被害人負百分之四十之過失責任，顯已超過被
      害人所應負最高百分之三十三點三之過失責任，自不能再
      減輕上訴人之賠償金額。
    (三)上訴人可否因謝許信之過失行為而減輕金額？謝許信駕駛
      自小貨車左轉彎未讓直行車直行，就系爭車禍之發生固應
      負較高之過失責任。惟因過失不法侵害他人之權利者，負
      損害賠償責任；數人共同不法侵害他人之權利者，連帶負
      損害賠償責任，民法第一百八十四條第一項前段及第一百
      八十五條條第一項前段定有明文。本件係因上訴人及謝許
      信過失行為共同造成被害人死亡，其等應負共同侵權行為
      之連帶賠償責任，被害人之繼承人本得對其二人一部或全
      部之請求，則被上訴人代位被害人之繼承人行使權利，自
      得向上訴人為全部之請求，至上訴人與謝許信就所負連帶
      債務應如何依其過失責任之輕重分別分擔，係屬其內部關
      係，與被上訴人無關，上訴人即不得以謝許信之過失行為
      而請求被上訴人減輕賠償金額。
    (四)被上訴人對上訴人求償之權利，是否已因被害人之父母放
      棄對上訴人求償而歸消滅？上訴人於93年11月15日與被害
      人之父母所簽和解書固記載「雙方達成共識，並且也願意
      拋棄任何刑、民事各項追訴權」等語，然並未載明被害人
      之父母同意拋棄強制汽車責任險之請領權利。且被害人之
      父母其後於93年12月1日與謝許信成立調解，除約定謝許
      信賠償之金額300萬元包括強制汽車責任險死亡理賠金140
      萬元在內外，調解書第三條、第四條尚約定「聲請人（即
      謝許信）申請車禍強制保險理賠時，對造人（即鐘家堯、
      許月鳳）均應配合辦理之」、「對造人仍保留對前揭案外
      人丁○○（即上訴人）之民事損害賠償請求權」等語，此
      有彰化縣員林鎮調解委員會調解書在卷可憑，顯然被害人
      之父母並未拋棄強制汽車責任險之保險金請領權利，則被
      害人之父母對上訴人所拋棄者應係直接請求上訴人賠償之
      權利，並不包括保險公司代上訴人賠償所給付之保險金，
      則被上訴人向上訴人求償，自不受被害人之父母與上訴人
      和解之影響，被上訴人對上訴人求償之權利，即不因此而
      歸於消滅。
六、綜上所述，被上訴人依修正前強制汽車責任保險法第二十七
    條第四款之規定向上訴人求償42萬元，及自起訴狀繕本送達
    翌日即94年8月13日起算之法定遲延利息，核無不合，應予
    准許。原審判決命上訴人如數給付，並無違誤，上訴意旨指
    摘原判決不當，求予廢棄改判，為無理由，應予駁回。
七、據上論結，本件上訴為無理由，依民事訴訟法第四百四十九
    條第一項、第七十八條，判決如主文。
中    華    民    國    95    年    2     月    21    日
                      民事第四庭審判長法  官  黃斐君
                                      法  官  王重吉
                                      法  官  陳蘇宗
以上正本係照原本作成。
不得上訴。
                                      書記官  吳麗慧
中    華    民    國    95    年    3     月    1     日
                                                      Ｈ


司法院資訊處製作；財團法人民間司法改革基金會備份。
